【裁判字號】    97,交聲,2104
【裁判日期】    971013
【裁判案由】    聲明異議
【裁判全文】
臺灣臺中地方法院交通事件裁定    97年度交聲字第2103號
                                    97年度交聲字第2104號
原處分機關  交通部公路總局臺中區監理所
異  議  人
即受處分人  甲○○
上列受處分人因違反道路交通管理處罰條例案件，對於交通部公
路總局臺中區監理所於民國97年6 月6 日所為之裁決處分（中監
違字第裁60-HA0000000、60-HA0000000號）聲明異議，本院裁定
如下：
    主    文
原處分撤銷。
    理    由
一、原處分機關略以：異議人即受處分人（下稱受處分人）甲○
    ○分別於民國90年8 月1 日18時55分許、90年8 月16日13時
    10分許駕駛車牌號碼PI-3286 號自小客車，在臺12線003K+3
    00M 處因「駕車行經有燈光號誌管制之交岔路口闖紅燈」違
    規，而經臺中縣警察局交通警察隊警員依違反道路交通管理
    處罰條例第53條第1 項逕行舉發。上述二案受處分人與車主
    於92年3 月6 日至本所辦理轉罰駕駛人手續，本所遂將違規
    轉至受處分人之駕籍中列管，並告知92年3 月22日以前到案
    繳納最低額罰款，倘欲辦理駕照吊扣手續，請其92年4 月21
    日後至本所辦理，惟受處分人遲未辦理，直至97年1 月4日
    略以「未收到紅單」為由及97年5 月5 日復以「未收到應到
    案通知」為由提出申訴，本所均函復並於97年7 月25日以中
    監違字第裁60-HA0000000、60-HA0000000號裁決書各裁處罰
    鍰新臺幣（下同）5 千4 百元整，並依同條例第63條第1項
    記違規點數3 點，於法並無不合云云。
二、本件受處分人異議意旨略以：受處分人駕駛陳佩君所有之車
    牌號碼PI-3286 號自小客車有舉發通知單HA0000000 、HA00
    00000 號所載違規之事，車主雖曾於92年3 月6 日簽具提供
    違規駕駛人申報書，惟該書面上未載明應到案日期，於97年
    5 月5 日車主向臺中區監理所提出交通違規陳述之後，監理
    單位方於申報書上用紅色簽字筆另行加註應到案日期，是車
    主確定未接獲任何通知書告知何時為應到案日期，故無法告
    知轉罰之受處分人，爰依法聲明異議等語。
三、按汽車駕駛人，行經有燈光號誌管制之交岔路口闖紅燈者，
    處新臺幣1800元以上5400元以下罰鍰；汽車駕駛人有同條例
    第53條情形者，除依原條例處罰鍰外，並記違規點數3 點。
    道路交通管理處罰條例第53條第1 項、第63條第1 項第3 款
    分別定有明文。又上開違規，依統一裁罰基準，如於期限內
    繳納或到案聽候裁決者，小型車裁罰2700元。
四、按本條例之處罰，受舉發違反道路交通管理事件之受處罰人
    ，認為受舉發之違規行為應歸責他人者，應於舉發違反道路
    交通管理事件通知單應到案日期前，檢附相關證據及應歸責
    人相關證明文件，向處罰機關告知應歸責人，處罰機關應即
    另行通知應歸責人到案依法處理；逾期未依規定辦理者，仍
    依本條例各該違反條款規定處罰，道路交通管理處罰條例第
    85條、違反道路交通管理事件統一裁罰基準及處理細則第36
    條定有明文。揆諸上開規定，無非在使逕行舉發之違規人得
    以釐清責任歸屬及得以最低處罰標準在限期內自動繳納罰款
    。準此，收受舉發單之受處罰人若認其本身尚非應歸責對象
    ，並依前揭規定向處罰機關告知應歸責人後，「處罰機關」
    即應依法「另行通知」應歸責人到案處理，換言之，處罰機
    關應先通知應歸責人，使其知悉上開舉發單之違規情事，並
    給予陳述答辯之機會，及得以最低處罰標準在限期內自動繳
    納罰款之機會。處罰機關若未能踐行上開法定程序，應歸責
    人若主張無從知悉應到案日期之情形下，處罰機關若逕予裁
    決，則該裁決程序即非適法。
五、本件受處分人固不爭執其有於上開時、地闖紅燈之違規事實
    ，惟辯稱：車主陳佩君於92年3 月6 日辦理前開轉罰手續後
    ，原處分機關僅告知會再通知繳款日期，惟嗣後伊並未再接
    獲任何通知，致無法於期限前以最低處罰標準自動繳納罰款
    等語。經查：
(一)、受處分人甲○○駕駛車號PI-3286 號自小客車，分別於90年
    8 月1 日18時55分許、90年8 月16日13時10分許駕駛車牌號
    碼PI-3286 號自小客車，在臺12線003K+300M 處因「駕車行
    經有燈光號誌管制之交岔路口闖紅燈」違規，經臺中縣警察
    局交通警察隊依科學採證照片逕行舉發，分別於90年9 月27
    日、10月1 日填具HA0000000 、HA0000000 號違反道路交通
    管理事件通知單，並分別載明應到案日期為90年11月23日、
    11月25日前等情，有舉發違反道路交通管理事件通知單二份
    及採證相片4 幀在卷可稽，是受處分人確有上開舉發通知單
    所載之違規事實，允無疑義。
(二)、上開兩案之車牌號碼PI-3286 號自小客車所有人陳佩君業於
    92 年3月6 日前往原處分機關辦理轉罰手續，填具「提供違
    規駕駛人申報書」，告知原處分機關當時之車輛駕駛人係受
    處分人，亦即應歸責人乃受處分人乙情，為雙方所不爭執，
    故自斯時起原處分機關既已明瞭且知悉應歸責人乃受處分人
    ，即應依上開道路交通管理處罰條例第85條之規定另行通知
    受處分人到案處理甚明。然原處分機關依卷內資料所示，並
    未另行寄發任何通知予受處分人，依原處分機關自承僅係在
    上開「提供違規駕駛人申報書」上載明「本人（即車主）亦
    同意負責通知違規駕駛人於【92年3 月22日】以前到案，按
    最低額繳納罰款，逾期依違反道路交通管理事件統一裁罰標
    準表規定裁罰」等語，辜不論受處分人就該申報書上是否有
    載明【92年3 月22日】以前到案乙情有所爭執（詳見後述）
    ，惟依上開申報書之記載可知，原處分機關顯怠於行使「另
    行通知」應歸責人到案處理之義務，而將該「另行通知」應
    歸責人到案之義務轉嫁在本案車主之身上，甚為灼然，此顯
    然違反上開道路交通管理處罰條例第85條之規定甚明，原處
    分機關之行為既於法不合，若嗣後因車主未能負責通知應歸
    責人到案，而逕將該不利益苛責由應歸責人即受處分人承擔
    ，顯非適當。
(三)、次查，卷內所附之「提供違反駕駛人申報書」為原處分機關
    存查聯，其中除到案日期「92、3 、22」係由紅色簽字筆填
    寫外，其餘原子筆筆跡均為複寫字跡（見本院卷第7 頁），
    衡情，上開申報書依原處分機關敘明既有紅、白兩聯，紅聯
    業已交付車主，白聯即卷附存查聯留存在原處分機關，準此
    ，存查聯之目的即係用來證明其上所記載之事項與交付車主
    之紅聯所記載事項均相同，委無疑義，衡之常情，應該會以
    複寫方式為之，以避免爭議，但本件存查聯上之到案日期卻
    係另以紅色簽字筆填寫「92、3 、22」，而非複寫字跡，則
    車主所收受之紅聯是否確已記載「92、3 、22」以前到案乙
    節，即非無疑，是受處分人爭執92年3 月6 日車主辦理轉嫁
    手續時，到案日期係空白，並無紅色簽字筆筆跡等語，尚非
    無稽。據此，依刑事訴訟法「罪疑唯輕」、「有疑唯利於被
    告」之原則，就此有疑義之處，自應作有利於受處分人之認
    定。換言之，尚難逕認上開申報書上確已載明於「92年3 月
    22日」以前到案乙情。再參諸原處分機關陳明「上開兩張舉
    發通知單曾分別於92年4 月9 日及92年8 月15日郵寄予車主
    ，而遭寄存於沙鹿郵局」等情，有原處分機關97年9 月9日
    中監自字第0970036574號函暨檢附之送達證書在卷足憑（見
    本院卷第25、33、34頁），依此，茍原處分機關確已於上開
    申報書上載明應歸責人應於「92年3 月22日」以前到案，且
    原處分機關主觀上亦自認為已盡到通知責任，認定受處分人
    未依期限到案，可逕為裁決，則原處分機關理應會逕為裁決
    ，又何須再於92年4 月4 日及92年5 月間分別寄發上開兩張
    舉發通知單予車主？益徵受處分人上開所辯，並未悖離常情
    ，足堪採信。
(四)、原處分機關既無法證明上開申報書確實已載明上開到案日期
    ，而本件車主又已於92年3 月6 日辦妥轉罰手續，嗣處罰機
    關卻怠於另行以書面通知本案之應歸責人即受處分人屬實，
    則受處分人辯稱其未接獲任何通知，即非無據。原處分機關
    就此既無法舉證證明確已通知本件受處分人，使其知悉繳款
    應到案日期乙情，此外，本院復查無其他積極證據足資證明
    受處分人有收受或知悉上開通知之情形，則原處分機關並未
    依法另行通知受處分人到案依法處理，已堪認定，準此，受
    處分人事實上已不可能於92年3 月22日前到案，則逾時到案
    之不利益即不可歸責於受處分人，其所生不利益後果更不宜
    由受處分人承受，以避免減損人民對於行政機關公權力之信
    任。從而，受處分人上開辯解，尚非無據，原處分機關未予
    詳查，遽予裁罰，尚有未洽。是故揆諸前開說明，原處分機
    關逕予裁決，程序上尚非適法，原處分應予以撤銷。本件應
    發回原處分機關，由原處分機關重新通知受處分人到案依法
    處理。
六、據上論斷，應依道路交通管理處罰條例第87條第2 項，道路
    交通案件處理辦法第20條，裁定如主文。
中    華    民    國    97    年    10    月    13    日
                      交通法庭  法  官  蔡美華
上正本證明與原本無異。
如不服本裁定，應於送達後5日內，向本院提出抗告狀。
                                書記官  張皇清
中    華    民    國    97    年    10    月    13    日


司法院資訊處製作；財團法人民間司法改革基金會備份。
